【裁判字號】    92,判,1273
【裁判日期】    920925
【裁判案由】    贈與稅
【裁判全文】
最  高  行  政  法  院  判  決                  九十二年度判字第一二七三號
    上  訴  人  財政部臺灣省中區國稅局
    代  表  人  許虞哲
    被 上訴 人  甲○○
右當事人間因贈與稅事件，上訴人對於中華民國九十一年八月二十七日臺中高等行政
法院九十一年度訴字第三三七號判決，提起上訴，本院判決如左：
    主  文
原判決廢棄，發回臺中高等行政法院。
    理  由
本件被上訴人起訴主張：被上訴人之父即被繼承人陳陣於民國八十七年九月二十二日
死亡，上訴人於查核遺產稅時，以被繼承人於八十五年十月十七日自其臺中縣梧棲鎮
農會帳戶轉帳新臺幣（下同）十萬元存入被上訴人帳戶，又於八十五年十二月十日向
梧棲鎮農會貸款三千萬元後，於同日轉帳匯款二五、九七二、三八九元至被上訴人帳
戶，另轉帳四、○二七、六一一元償還另一繼承人陳昆廷貸款本息，核定被繼承人八
十五年度贈與總額為三○、一○○、○○○元，贈與稅額七、九三七、○○○元，並
以繼承人為納稅義務人發單補徵。惟本件被繼承人為被上訴人所設立之鄉美建設股份
有限公司之常務董事，因建設公司案量龐大，需錢孔急，乃商得被繼承人同意，利用
其土地為擔保，並由被上訴人為連帶保證人，貸得總額三千萬元，部分匯入被上訴人
之帳戶充作建築週轉用。此項財務運作方式，各業皆然，上訴人無由僅憑一紙匯款紀
錄卻不問債之本質、原因、用途及事實，即遽認為贈與。本件並無贈與行為，係屬被
繼承人之債權，應列計入繼承遺產項內，上訴人不應先課徵贈與稅，再於遺產稅中扣
除等情，爰請判決將訴願決定及原處分均撤銷。
上訴人則以：本件上訴人於查核遺產稅時發現，被繼承人於八十五年十月十七日自其
帳戶轉帳十萬元存入被上訴人帳戶，於八十五年十二月十日又以其所有土地提供擔保
，向梧棲鎮農會貸款三千萬元後，匯款二千五百萬元至被上訴人帳戶，同日轉帳九七
二、三八九元存入被上訴人帳戶，另轉帳四、○二七、六一一元償還另一繼承人陳昆
廷於梧棲鎮農會之貸款本息，此有存款交易明細及轉帳傳票影本附卷可稽。上訴人依
遺產及贈與稅法第四條第二項及第五條第一款規定，乃核定被繼承人八十五年度贈與
總額為三○、一○、○○○元。查被繼承人將所貸款項以匯款及轉帳方式存入被上訴
人帳戶，被上訴人未予拒絕而允受，事後亦未能證明已將系爭款項返還被繼承人或其
帳戶，就形式上觀之，已符合遺產及贈與稅法第四條第二項所定贈與要件，上訴人依
法課徵贈與稅，並無違誤之處等語，作為抗辯。
原判決將訴願決定及原處分（復查決定）均撤銷，無非以：按被繼承人死亡前二年內
贈與下列個人之財產：一被繼承人之配偶，二被繼承人依民法第一千一百三十八條及
第一千一百四十條規定之各順序繼承人，三前款各順序繼承人之配偶，應於被繼承人
死亡時，視為被繼承之遺產，併入其遺產總額依本法規定繳稅。又八十七年六月二十
六日以後至前項修正公布生效前發生之繼承案件，適用前項之規定，八十八年七月十
五日修正公布之遺產及贈與稅法第十五條第一項、第二項定有明文。上訴人既認定被
繼承人贈與時間為八十五年十月十七日及同年十二月十日，係在被繼承人於八十七年
九月二十二日死亡前二年內之贈與。依前開法條規定，如其贈與行為應徵稅，應視為
被繼承人之遺產，併入其遺產總額，依遺產及贈與稅法之規定，課徵遺產稅方屬正辦
（參見本院八十二年度判字第七○五號判決）。原處分未見及此，對贈與人二年內之
贈與行為課徵贈與稅，並以贈與人死亡，以其繼承人為納稅義務人發單補徵，其適用
法規，自有未洽，訴願決定，未予糾正，亦有疏失，被上訴人起訴意旨執此指摘，為
有理由，因將原處分及訴願決定均予撤銷，為其判斷之論據。
按「凡經常居住中華民國境內之中華民國國民，就其在中華民國境內或境外之財產為
贈與者，應依本法規定，課徵贈與稅。」為遺產及贈與稅法第三條第一項所明定。被
繼承人於死亡前二年內為贈與，於贈與時即負有繳納贈與稅之義務。被繼承人死亡時
，稅捐稽徵機關縱尚未對其核發課稅處分，亦不影響該稅捐債務之效力。此公法上之
財產債務，不具一身專屬性，依民法第一千一百四十八條之規定，應由其繼承人繼承
。稅捐稽徵機關於被繼承人死亡後，自應以其繼承人為納稅義務人，於核課期間內，
核課其繼承之贈與稅。至遺產及贈與稅法第十五條及第十一條第二項僅規定上開贈與
財產應併入計算遺產稅及如何扣抵贈與稅，並未免除繼承人繼承被繼承人之贈與稅債
務，財政部八十一年六月三十日台財稅第八一一六六九三九三號函釋，關於「被繼承
人死亡前三年（八十八年七月十五日修正公布時修正為二年）內之贈與應併課遺產稅
者，如該項贈與至繼承發生日止，稽徵機關尚未發單課徵時，應先以繼承人為納稅義
務人開徵贈與稅，再依遺產及贈與稅法第十五條及第十一條第二項規定辦理」部分，
與前開規定尚無牴觸，此為本院最近所持之見解。原判決以本件上訴人既認定被繼承
人贈與時間為八十五年十月十七日及同年十二月十日，係在被繼承人於八十七年九月
二十二日死亡前二年內之贈與。依八十八年七月十五日修正公布之遺產及贈與稅法第
十五條第一項、第二項之規定，如其贈與行為應徵稅，應視為被繼承人之遺產，併入
其遺產總額，依遺產及贈與稅法之規定，課徵遺產稅方屬正辦，不無適用法規不當之
違誤。至本院八十二年度判字第七○五號判決所持見解，尚無拘束本件判決之效力。
上訴論旨，執此指摘原判決違法，非無理由，應由本院將原判決廢棄，發回原審法院
審理。
據上論結，本件上訴為有理由，爰依行政訴訟法第二百五十六條第一項、第二百六十
條第一項，判決如主文。
中    華    民    國    九十二      年      九        月    二十五      日
                    最 高 行 政 法 院  第 四 庭
                                審 判 長 法  官      廖  政  雄
                                         法  官      趙  永  康
                                         法  官      林  清  祥
                                         法  官      鍾  耀  光
                                         法  官      姜  仁  脩
右  正  本  證  明  與  原  本  無  異
                                         法院書記官  蘇  金  全
中    華    民    國    九十二      年      九        月    二十五      日


司法院資訊處製作；財團法人民間司法改革基金會備份。
